【裁判字號】    95,自緝,25
【裁判日期】    951228
【裁判案由】    詐欺
【裁判全文】
臺灣臺北地方法院刑事判決              95年度自緝字第25號
自  訴  人  乙○○
被      告  甲○○
選任辯護人  楊俊雄律師
上列被告因詐欺案件，經自訴人提起自訴，本院判決如下：
    主  文
甲○○無罪。
    理  由
一、自訴意旨略以：臺顧化學股份有限公司（下稱臺顧公司）董
    事長即被告甲○○，明知銀行存款不足卻於民國八十九年四
    月二十二日、八十九年四月三十日、八十九年六月十五日分
    別開立第一商業銀行支票三張總計新臺幣（下同）一百八十
    二萬八千五百二十五元，向自訴人乙○○所經營之大富企業
    社購買材料，被告故意使用不符印章，造成退票後拒絕換票
    或付款，之後又要求自訴人延後提示支票，卻未經自訴人同
    意私下向銀行撤銷付款委託，使自訴人遭受損失，繼而於退
    票後又以不實之信函傳真，通知自訴人要償還部分貨款，卻
    未實現，反而利用該段時間將所有資產移轉大陸，使自訴人
    喪失求償之機會，因認被告涉犯刑法第三百三十九條第一項
    之詐欺罪嫌云云。
二、按犯罪事實應依證據認定之，無證據不得認定犯罪事實；又
    不能證明被告犯罪或其行為不罰者應諭知無罪之判決，刑事
    訴訟法第一百五十四條第二項、第三百零一條第一項分別定
    有明文。次按事實之認定，應憑證據，如未能發現相當證據
    ，或證據不足以證明，自不能以推測或擬制之方法，以為裁
    判基礎（最高法院四十年臺上字第八六號判例參照）。又認
    定犯罪事實所憑之證據，雖不以直接證據為限，間接證據亦
    包括在內，然而無論直接或間接證據，其為訴訟上之證明，
    須於通常一般之人均不致有所懷疑，而得確信其為真實之程
    度者，始得據為有罪之認定，倘其證明尚未達到此一程度，
    而有合理性懷疑之存在時，即無從為有罪之認定，此亦有最
    高法院七十六年臺上字第四九八六號判例可資參照。末按刑
    法第三百三十九條第一項詐欺罪之成立，以意圖為自己或第
    三人不法所有，以詐術使人將本人或第三人之物交付為要件
    。所謂以詐術使人交付，必須被詐欺人因其詐術而陷於錯誤
    ，若其所用方法，不能認為詐術，亦不致使人陷於錯誤，即
    不構成該罪，最高法院四十六年臺上字第二六○號亦著有判
    例可資參照。而民事債務當事人間，若有未依債務本旨履行
    給付之情形，在一般社會經驗而言，原因非一；其因不可歸
    責之事由無法給付，或因合法得對抗他造主張抗辯而拒絕給
    付，甚至債之關係成立後，始行惡意遲延給付，皆有可能，
    非必出於自始無意給付之詐欺犯罪一端；況刑事被告依法不
    負自證無罪之義務，故在別無積極證據之情形下，自難違反
    刑事訴訟法第一百五十四條之規定，以被告單純債務不履行
    之狀態，推定被告自始即有不法所有之意圖而施用詐術。
三、本案自訴人認被告涉犯詐欺取財罪嫌，無非以渠自身之指訴
    ，並提出支票、退票理由單、被告書寫之傳真、統一發票、
    出貨單（以上均影本）等為據。訊據被告堅決否認有何詐欺
    取財犯行，辯稱：於八十八年四月間臺顧公司董事會決定將
    臺顧公司委託丁○○經營，至八十九年五月八日方終止委託
    經營，而根據委託經營協議書，所有有關公司業務、採購、
    支票簽發等均由丁○○全權負責，其他股東不得插手或參與
    ，自訴人所提出之三張支票係委託丁○○經營時間內所開立
    ，而非其簽發等語。
四、經查：
    (一)自訴人乙○○於刑事訴訟法修正施行前之九十年八月十
        六日下午，具狀向本院提起自訴，有卷附自訴狀所蓋本
        院收文戳一枚可稽，渠提起自訴雖未委任律師為之，然
        依刑事訴訟法施行法第七條之三但書規定之意旨，本院
        尚無須定期間以裁定命渠委任代理人，是被告之選任辯
        護人認本院應命自訴人補正委任律師為代理人，否則自
        訴人之自訴不合法云云，要有誤會。又選任辯護人雖主
        張卷附之出貨單、統一發票無證據能力云云，然查該等
        出貨單、統一發票並無刑事訴訟法所規定無證據能力之
        情形，是該等證據自有證據能力，先予敘明。
    (二)自訴人確為大富企業社之負責人，被告亦確實擔任臺顧
        公司名義上之董事長，此為自訴人、被告所不爭執，並
        經本院調閱大富企業社、臺顧公司登記卷宗審認無誤。
        再自訴人所經營之大富企業社，確實曾出貨予臺顧公司
        ，臺顧公司並先後簽發以臺顧公司為發票人，第一商業
        銀行長安分行為付款人，發票日分別為八十九年四月二
        十二日、八十九年四月三十日、八十九年六月十五日，
        金額分別為一百二十萬六千二百九十五元、三十萬三千
        四百五十元、三十一萬八千七百八十元，受款人為大富
        企業社之支票各一紙予自訴人，此有自訴人所提出之統
        一發票、出貨單及支票（均影本）在卷可查，並有財政
        部臺北市國稅局中北稽徵所九十五年九月十五日函暨檢
        附之八十九年一、二月份大富企業社營業稅申報書及各
        該年度銷項去路明細資料一份在卷可查，復經證人即丁○○證述在卷，堪信為真。
    (三)被告雖為臺顧公司之董事長，且臺顧公司為支付貨款曾
        簽發上開支票予自訴人，然被告是否涉犯自訴人指訴之
        詐欺取財犯行，端視被告是否有基於不法所有之意圖，
        對自訴人為施用詐術之行為以定之。查臺顧公司自八十
        八年四月十六日起至八十九年五月八日間確實委託證人
        丁○○經營，且本案自訴人所提出支票均係於委託經營
        期間，由當時經營臺顧公司之證人丁○○開立予自訴人
        ，在該段期間證人丁○○為實際負責人等情，此業據證
        人丁○○證述明確（見本院九十五年十一月二十九日審
        判筆錄），核與證人即臺顧公司業務經理戊○○（見本
        院九十五年十一月二十九日審判筆錄）、證人即臺顧公
        司總經理丙○○證述情節相符（見本院九十五年十二月
        十四日審判筆錄），亦與被告所辯於八十八年四月間臺
        顧公司董事會決定將臺顧公司委託證人丁○○經營，至
        八十九年五月八日方終止委託經營等語相符，又有委託
        經營契約書、終止委託經營契約書、臺顧公司八十八年
        四月十四日董事會議紀錄、八十八年八月二十四日證人
        丁○○給被告的函、臺顧公司八十九年度第一次臨時董
        事會會議會議記錄、八十八年度第一次股東臨時會議記
        錄、八十八年度股東會議程、八十八年度第二次股東臨
        時會議記錄等在卷可稽，堪認於該委託經營期間，臺顧
        公司之事務係由證人丁○○處理，自訴人所提出之支票
        三張乃由證人丁○○簽發，確非被告所簽發無訛，被告
        既非開立支票之行為人，本已難認被告有何對自訴人施
        用詐術之行為。再自訴人雖指稱渠均係與被告接洽本案
        相關生意上之事宜云云，證人丁○○亦證稱自訴人都是
        跟被告、證人丙○○接洽云云，然證人丁○○既為委託
        經營期間開立上開三紙支票予自訴人之人，則渠顯與被
        告有利害關係，此部分所為證言是否屬實，已屬可疑。
        再者依據卷附之委託經營契約書第三條所載：「甲方（
        即臺顧公司）概括授權乙方（即證人丁○○）保管使用
        甲方全部印鑑。乙方因經營業務之需要，得以甲方名義
        對外投標、簽約、保證、向金融機構開設帳戶、簽發票
        據、辦理貸款，依公司法之規定任免員工及其他必要之
        行為‧‧‧」及證人丁○○於八十八年八月二十四所發
        予被告之函文說明欄所載「依委託經營契約書第三及第
        五條之約定，非經本人之書面同意不得有對外簽約等行
        為。報價或訂購均屬上開行為，須事先送交本人核准後
        始得進行」等內容觀之，亦可得出所有有關公司業務、
        採購、支票簽發等均由證人丁○○負責之結論，況自訴
        人就此並未提出任何證據足資證明渠所述此節屬實，或
        提出其他足資證明被告確有對之為詐術行為之證據，是
        本院綜以上情，認被告上開所辯，尚可信採。
    (四)至自訴人所指稱被告故意使用不符印章，造成退票後拒
        絕換票或付款一節，查開立卷附之三張支票予自訴人之
        人並非被告，而係證人丁○○，且開立支票時支票印鑑
        並無不符之情事，業如前述，是自訴人所指被告故意使
        用不符印章，造成退票後拒絕換票或付款一節，實乏依
        據。又自訴人所指被告曾要求自訴人延後提示支票，卻
        未經自訴人同意私下向銀行撤銷付款委託，使自訴人遭
        受損失云云，矧自訴人所指此節，不過為臺顧公司於開
        立支票後未依債務本旨履行債務之情形，為民事糾紛，
        自訴人應循民事途徑救濟，此要與詐欺取財之犯行無涉
        。再自訴人又指訴被告繼以不實之信函傳真，通知自訴
        人要償還部分貨款，卻未實現，反而利用該段時間將所
        有資產移轉大陸，使自訴人喪失求償之機會云云，矧被
        告縱曾傳真自訴人表達償還貨款之意思，然此係因臺顧
        公司自八十九年五月八日後經營權已回歸被告之故，要
        難執此斷認被告主觀上有何不法所有之意圖或客觀上有
        何施用詐術之行為，又自訴人就渠所指此節除提出被告
        所書之傳真一紙外，復別無其他證據，而該紙傳真並不
        足以證明被告有何將資產移往大陸之行為，是自訴人此
        節所指，亦乏依據，經核均不足為不利於被告之認定，
        附此敘明。
五、綜上各情，勾稽以觀，被告主觀上既難認有不法所有之意圖
    ，客觀上復無施用詐術之行為，揆諸前揭說明，本件應屬民
    事糾葛，自訴人應循民事訴訟途徑尋求救濟而要求臺顧公司
    將前開款項償還，尚無從遽以刑法上之詐欺取財罪相繩，是
    被告所辯於八十八年四月間臺顧公司董事會決定將臺顧公司
    委託證人丁○○經營，至八十九年五月八日方終止委託經營
    ，而根據委託經營協議書，所有有關公司業務、採購、支票
    簽發等均由證人丁○○全權負責，其他股東不得插手或參與
    ，自訴人所提出之三張支票係委託證人丁○○經營時間內所
    開立，而非其簽發等語，尚堪採信，本院自難僅憑自訴人之
    指訴及自訴人所提出之上開證據而對被告以刑法上之詐欺取
    財罪相繩。此外，本院復查無其他積極證據足資證明被告有
    何自訴人所指訴之犯行，不能證明被告犯罪，自應依法諭知
    無罪之判決。
據上論斷，應依刑事訴訟法第三百四十三條、第三百零一條第一
項，判決如主文。
中    華    民    國    95    年    12    月    28    日
                  刑事第九庭  審判長法  官  蘇素娥
                                    法  官  林怡秀
                                    法  官  黃紹紘
以上正本證明與原本無異。
如不服本判決，應於判決送達後十日內向本院提出上訴狀。
                                    書記官  陳靜君
中    華    民    國    95    年    12    月    29    日


司法院資訊處製作；財團法人民間司法改革基金會備份。
